臺灣新北地方法院民事判決　　　　　　　110年度訴字第590號
原　　　告　陳進財　
訴訟代理人　林廷隆律師
被　　　告　陳潁甄　
訴訟代理人　姚昭秀律師
複代理人　　石宜蓁　
 
上列當事人間請求塗銷抵押權登記事件，本院於民國110年10月1
4日言詞辯論終結，判決如下：
     主  文
原告之訴駁回。
訴訟費用由原告負擔。
    事實及理由
壹、原告起訴主張：原告於民國88年間因經商之關係，為短期資
    金週轉之需要向被告借貸，被告要求原告須提供不動產設定
    抵押權予被告，俾利其債權有保障。原告即提供坐落新北市
    ○○區○○段00地號土地應有部分1/6，於88年由新北市三
    重地政事務所，收件字號重登字第367670號，於88年9月28
    日設定登記本金最高限額新台幣(下同)200萬元抵押權予被
    告。原告與被告間之債權已全數清償完畢，惟因原告之疏忽
    忘記請求被告塗銷上揭抵押權登記，致上揭土地仍存有被告
    之抵押權，此已侵害原告之所有權，為此，爰依民法第767
    條第1項之規定，請求被告塗銷上揭抵押權登記。並聲明：
    被告應將坐落新北市○○區○○段00地號土地設定權利範圍
    1/6，以新北市三重區地政事務所收件字號重登字第000000
    號所設定之本金最高限額200萬元正之抵押權塗銷。
貳、被告則以：
一、原告起訴稱其於88年間因經商關係，為短期資金週轉需要，
    向被告借貸，並依被告要求設定抵押權作為擔保，是以原告
    有向被告借貸及約定設定擔保物權等事實，已至為明確。原
    告又稱其與被告間之債權已全數清償完畢，因疏忽忘記請被
    告塗銷抵押權，已侵害原告所有權，請求被告塗銷抵押權登
    記云云。則原告自承與被告間有債權存在，而債權已全數清
    償完畢，但原告未提出任何清償債權之憑證，何以證明債權
    已全數清償完畢。
二、又原告辯稱已經清償債務，並將借據取回撕毀云云。惟查，
    原告並未提出已經清償之證明，倘原告已如數清償，依常情
    豈會未同時要求被告塗銷抵押權，有違常理。原告訴代另辯
    稱「…當初借貸馬上借，馬上還…」云云。然依據原告提出
    之土地登記第一類謄本所示，約定之抵押權存續期間為88年
    9月17日至118年9月16日，長達10年，可見當初借貸並非如
    原告所稱為短期借貸，是其所辯洵無足採。
三、原告至今既未清償抵押權所擔保之債權，被告則無義務塗銷
    抵押權設定登記。原告訴請被告塗銷抵押權登記並無依據，
    更無侵害原告所有權。並聲明：原告之訴駁回。
參、本院之判斷：
一、原告主張其於88年間因經商之關係，有資金週轉之需求而向
    被告借貸，並應被告之要求提供其所有新北市○○區○○段
    00地號土地，於88年9月28日設定登記本金最高限額抵押權
    200萬元予被告等情。為兩造所不爭執，並有土地登記第一
    類謄本1件附卷可證(見本院卷第11至15頁)，堪信屬實。
二、至原告主張其與被告間之債權已全數清償完畢，惟因原告之
    疏忽忘記請求被告塗銷上揭抵押權登記，致上揭土地仍存有
    被告之抵押權，此已侵害原告之所有權，為此，依民法第76
    7條第1項之規定，請求被告塗銷上揭抵押權登記云云。則為
    被告所否認，並辯以前詞。本院查：
(一)按當事人主張有利於己之事實者，就其事實有舉證之責任，
    民事訴訟法第277條前段定有明文。次按民事訴訟如係由原
    告主張權利者，應先由原告負舉證之責，若原告先不能舉證
    ，以證實自己主張之事實為真實，則被告就其抗辯事實即令
    不能舉證，或其所舉證據尚有疵累，亦應駁回原告之請求(
    最高法院17年上字第917號判例意旨參照)。
(二)原告自承其於88年間因經商關係，為資金週轉之需要而向被
    告借貸，並應被告要求設定系爭抵押權作為擔保，準此，堪
    認原告有向被告借貸及約定設定擔保物權等事實。原告又稱
    其與被告間之債權已全數清償完畢，因疏忽忘記請被告塗銷
    抵押權云云，然原告既已自承其與被告間有債權存在，依前
    所述，自應由原告就債權已全數清償之事實負舉證責任，惟
    原告未提出任何清償債權之憑證，其請求被告塗銷抵押權登
    記，即屬無據。
(三)原告另援引最高法院71年台抗字第306號裁判意旨略以：「
    最高限額抵押，抵押權成立時，可不必先有債權存在，縱經
    登記抵押權，因未登記已有被擔保之債權存在，如債務人或
    抵押人否認先已有債權存在，或於抵押權成立後，曾有債權
    發生，而從抵押權人提出之其他文件為形式上之審查，又不
    能明瞭是否有債權存在時，法院自無由准許拍賣抵押物。」
    而主張本案被告並無法提出債權存在之證明，依上揭最高法
    院裁判意旨，被告無法聲請法院拍賣系爭抵押物。於被告無
    法行使抵押權，聲請拍賣系爭抵押物之情形下，系爭抵押權
    登記，已侵害原告之權利，是原告自得依民法第767條第1項
    之規定請求被告塗銷系爭抵押權登記。惟查，原告係自承其
    與被告間之債權已全數清償完畢，然因疏忽忘記請被告塗銷
    抵押權，顯見本件債權係屬存在，與前揭最高法院裁判當事
    人無法證明債權存在之情形不同，自不得比附援引。至於原
    告另辯稱：「當初借貸是馬上借馬上還，借據拿回來就撕掉
    了，應由被告舉證我們欠他多少錢」云云。姑不論系爭抵押
    權存續期間為88年9月17日至118年9月16日，長達10年，並
    非短期借貸，且在原告已自承債權存在並全數清償之情形下
    ，其主張「應由被告舉證我們欠他多少錢」云云，亦有違民
    事訴訟舉證責任分配法則，難認可取。
三、綜上所述，原告無法證明全數清償之事實，則其依據民法第
    767條第1項規定，請求被告應將坐落新北市○○區○○段00
    地號土地設定權利範圍1/6，以新北市三重區地政事務所收
    件字號重登字第367670號所設定之本金最高限額200萬元正
    之抵押權塗銷，為無理由，應予駁回。
四、本件事證已臻明確，兩造所為其餘攻擊、防禦及舉證，經本
    院審酌後，認與判決結論均無影響，爰不一一論列，附此敘
    明。
五、結論：本件原告之訴，為無理由，因此判決如主文。
中    華    民    國   110    年    11    月    18    日
                  民事第一庭    法  官  毛崑山
以上正本係照原本作成。
如對本判決上訴，須於判決送達後20日內向本院提出上訴狀。如
委任律師提起上訴者，應一併繳納上訴審裁判費。 
中    華    民    國   110    年    11    月    18    日
                                書記官  童淑敏